臺灣高等法院臺中分院民事判決　94年度上字第28號
上　訴　人　　　戊○○
上　訴　人　　　庚○○
上　訴　人　　　乙　○
上　訴　人　　　壬○○
上　訴　人　　　丙○○
兼前列五人
共同訴訟代理人　辛○○
被　上訴人　　　己○○
被　上訴人　　　甲　○
兼前列二人
共同訴訟代理人　丁○○
被　上訴人　　　克明宮
法定代理人　　　林川
訴訟代理人　　　癸○○
訴訟代理人　　　子○○
上列當事人間請求塗銷土地所有權移轉登記事件，上訴人對於中
華民國93年11月18日臺灣南投地方法院93年度訴字第291號第一
審判決提起上訴，本院於民國94年7月5日言詞辯論終結，判決如
下：
    主  文
上訴駁回。
第二審訴訟費用由上訴人負擔。
    事實及理由
一、上訴人主張如下：
（一）坐落南投縣竹山鎮○○段580地號土地（下稱系爭土地）
      原為上訴人六人及被上訴人丁○○、甲○、己○○等三人
      因繼承而共有，應有部分各9分之1。被上訴人克明宮因其
      廟宇在921地震時震毀，該宮為擴大重建，在未取得系爭
      土地所有權時，即將建廟基地規劃在系爭土地上。被上訴
      人丁○○等三人在未通知上訴人是否願優先購買系爭土地
      情形下，出售其等系爭土地應有部分共三分之一予被上訴
      人克明宮；被上訴人克明宮，與上訴人比鄰近50年，明知
      其欲購買之系爭土地為九人共有，私下與被上訴人丁○○
      等訂立買賣契約，上訴人於知悉後，旋即於91年3月以存
      證信函通知請渠勿侵害上訴人法律上權利，渠不但置不理
      會，反於當年12月30日與被上訴人丁○○等偽造上訴人已
      放棄優先購買系爭土地之切結書，向竹山地政事務所申請
      移轉應有部分三分之一，且於92年1月14日以買賣為原因
      ，完成移轉登記。被上訴人克明宮並於辦竣移轉登記之次
      二日，即趁上訴人不注意，挖毀上訴人持有之圍牆，竊占
      土地建樓廟。依上述事實，被上訴人顯已共同侵害上訴人
      優先購買系爭土地之權利，依民法第213條規定，應負回
      復原狀義務。
（二）上訴人於被上訴人訂定系爭土地買賣契約時，即以存證信
      函告知被上訴人克明宮不得侵害上訴人對系爭土地之權利
      ，惟被上訴人置之不理，故被上訴人移轉系爭土地所有權
      之過程，亦違反民法第148條第2項誠信原則之規定。
（三）兩造於台灣南投地方法院與本件相關之民事訴訟案件分別
      有：（1）91年訴字第299號分割共有物事件（2）92年訴
      字第350號拆屋還地事件（3）92年訴字第506號暨93年訴
      字第291號土地買賣無效事件。被上訴人於上開各案在法
      院審理過程中，無論在書狀或言詞辯論上，均聲明渠等買
      賣之土地，即現在克明宮已興建完成之「左側走廊」部分
      ；對照被上訴人克明宮91年3月之信徒大會記錄中「討論
      事項第二號」記載：『事由：為求廟地格局方正完整及利
      於新建大殿配置、施工、請同意購買隔鄰菩堤段五八○號
      部分土地，供建左側走廊案。辦法：為避免賣方衍生變卦
      ，已先付訂金五十六萬元』」及被上訴人於拆屋還地事件
      中，所陳法院之相片，其於書狀及辯論庭上，均指稱被上
      訴人克明宮買賣土地是照片上出賣人丁○○站立處，而該
      照片上被上訴人丁○○以手指指定之地點，即現在已建造
      完成為克明宮的「左側走廊」等證據和事實，均足證被上
      訴人間系爭土地買賣契約是約定要購買系爭土地上特定部
      分之土地，其契約應為無效。被上訴人應塗銷系爭土地於
      92年1月14日以買賣為原因所為之所有權移轉登記，而回
      復原先上訴人與被上訴人丁○○、甲○及己○○等人共有
      系爭土地之原狀。並上訴聲明：（一）原判決廢棄；（二
      ）請求判決塗銷被上訴人等於民國92年1月14日在南投縣
      竹山地政事務所辦理完成坐落南投縣竹山鎮○○段580地
      號土地，應有部分三分之一以買賣為原因之所有權移轉登
      記；（三）第一、二審之訴訟費用，由被上訴人負擔。
二、被上訴人則以：被上訴人克明宮之廟宇與上訴人所有系爭土
    地相鄰，嗣因921地震震毀，乃於91年12月30日向其餘三位
    被上訴人購買系爭土地應有部分共3分之1之所有權。被上訴
    人克明宮決議向其餘被上訴人購買系爭土地後，上訴人要求
    所有土地一併購買，惟因價格過高，未成立買賣，但足證被
    上訴人已通知上訴人出售系爭土地情事，上訴人並已放棄優
    先承購。又土地法第34條之1第4項之優先購買權，係債權性
    質，縱被上訴人未通知上訴人優先購買系爭土地，上訴人仍
    不得主張被上訴人間買賣系爭土地應有部分係無效，且被上
    訴人於土地登記申請書所附切結書載明上訴人已放棄優先購
    買系爭土地，僅係申請登記必備之要件，與侵權行為無涉，
    更無涉及偽造文書可言（上訴人告訴丁○○等三人偽造文書
    罪，業經不起訴處分確定。）被上訴人並無故意過失之侵權
    行為，被上訴人克明宮購買系爭土地，亦無違反誠信原則。
    再者，被上訴人克明宮向被上訴人丁○○等三人購買之土地
    ，僅購其應有部分之比例，而非特定部分；被上訴人丁○○
    於原審分割共有物訴訟中提出之照片，係向被上訴人陳明，
    伊曾在該地種菜，現在沒有樹木（檳榔樹、香蕉等），將來
    提出分割共有物時，請求被上訴人分歸取得後面的地方，店
    面儘量分給他的弟妹，勿與其弟妹計較，並無指定特定部分
    之買賣。被上訴人克明宮92年1月13日信徒大會記錄亦僅提
    及系爭土地涉訟，並無特定土地買賣之記載。被上訴人克明
    宮購買系爭土地，並非以蓋廟為主要目的，而被上訴人購買
    系爭土地94.68坪，興建廟宇之基地僅29平方公尺（約8.7坪
    ），其餘約86坪土地將捐給南投縣竹山鎮公所，興建「里辦
    公室」及「文昌書院」（圖書館），造福鄉梓，提供莘莘學
    子讀書、自習之環境等語資為抗辯。並答辯聲明：（一）上
    訴駁回；（二）上訴費用由上訴人負擔。
三、上訴人主張：系爭坐落南投縣竹山鎮○○段580地號土地原
    為上訴人6人及被上訴人丁○○、甲○、己○○等3人因繼承
    而共有，應有部分各9分之1；被上訴人克明宮於91年12月30
    日以總價5,680,950元向丁○○、己○○、甲○購買其等系
    爭土地應有部分共3分之1，並於92年1月14日以買賣為原因
    完成移轉登記等情，為被上訴人所不爭執，復有上訴人提出
    之系爭土地登記謄本影本一件為證，堪信為真實。
四、上訴人主張：被上訴人克明宮明知系爭土地為上訴人與被上
    訴人丁○○等九人共有，於被上訴人丁○○等三人未通知上
    訴人是否願優先購買系爭土地情形下，竟不顧上訴人之反對
    ，私下與被上訴人丁○○等訂立買賣契約，並與被上訴人丁
    ○○等偽造上訴人已放棄優先購買系爭土地之切結書，向竹
    山地政事務所申請移轉應有部分3分之1，且於92年1月14日
    以買賣為原因，完成移轉登記。被上訴人顯已共同侵害上訴
    人優先購買系爭土地之權利，依民法第213條規定，應負回
    復原狀義務，塗銷系爭土地以買賣為原因所為之所有權移轉
    登記等語。被上訴人則以：被上訴人克明宮決議向其餘被上
    訴人購買系爭土地後，上訴人要求所有土地一併購買，惟因
    價格過高，未成立買賣，但足證被上訴人已通知上訴人出售
    系爭土地情事，上訴人已放棄優先承購。又土地法第34條之
    1第4項之優先購買權，係債權性質，縱被上訴人未通知上訴
    人優先購買系爭土地，上訴人仍不得主張被上訴人間買賣系
    爭土地應有部分係無效，且被上訴人於土地登記申請書所附
    切結書載明上訴人已放棄優先購買系爭土地，僅係申請登記
    必備之要件，與侵權行為無涉等語抗辯。經查：
（一）按數人共同不法侵害他人之權利者，連帶負損害賠償責任
      ﹔又負損害賠償責任者，除法律另有規定或契約另有訂定
      外，應回復他方損害發生前之原狀；次按共有人出賣其應
      有部分時，他共有人得以同一價格共同或單獨優先承購，
      民法第185條、第213條第1項、土地法第34條之1第4項固
      分別定有明文。惟按土地法第34條之1第4項僅規定共有人
      出賣共有土地或建築改良物之應有部分時，他共有人得以
      同一價格共同或單獨先承購，並未如同法第104條第2項後
      段設有出賣人未通知優先購買權人而與第三人訂立買賣契
      約者，其契約不得對抗優先購買權人之明文。故該條項規
      定之優先承購權係指他共有人於共有人出賣共有土地或建
      築改良物時，對於該共有人有請求以同樣條件訂立買賣契
      約之權而言，倘共有人違反法律規定將應有部分賣與他人
      已依法取得所有權時，他共有人不得主張該買賣為無效而
      塗銷其依法所為之登記，即土地法第34條之1第4項所定共
      有人之優先承購權，僅為共有人間之權利義務關係，如共
      有人違反此項義務，將其持分出賣與他人，並已辦畢持分
      移轉登記，其他共有人僅得請求損害賠償，不得指該買賣
      契約及移轉登記均為無效，且按土地法第34條之1第4項規
      定之共有人優先承購權，屬債權性質。共有人出賣應有部
      分而不以書面通知他共有人優先承購，且經辦畢移轉登記
      者，他共有人僅得請求損害賠償，而不得仍請求移轉登記
      由其承購，亦即已不能回復原狀（最高法院65年台上字第
      853號判例、70年台上字第2049號、76年度台上字第2350
      號判決意旨參照）。是上訴人主張被上訴人未通知上訴人
      優先購買，違反土地法第34條之1第4項，有共同侵害上訴
      人權利一節縱為真實；然本件被上訴人丁○○、甲○及己
      ○○出售系爭土地應有部分共3分之1予被上訴人克明宮，
      並於92年1月14日以買賣為原因完成移轉登記，有上開不
      動產契約書及土地登記謄本附卷可證。則揆諸前開最高法
      院判例、判決意旨，被上訴人間既已辦妥所有權移轉登記
      ，已屬不能回復原狀；上訴人縱受有損害，依民法第215
      規定，亦僅得請求以金錢損害其賠償，而不得為回復原狀
      之塗銷登記。另被上訴人向竹山地政事務所申請上開移轉
      登記時所提之切結書，雖載明「．．．已放棄優先購買權
      」，惟上開切結書係申登記機關要求申請登記時之必備文
      件，僅係登記機關受理申請與否之審核要件，並非登記機
      關依土地記簿謄本應登載之事項，而被上訴人間就系爭土
      地應有部分3分之1之買賣契約既屬有效成立，與土地登記
      謄本之記載亦無不合，上訴人縱認被上訴人等有侵害其權
      利情事，亦難依民法第213條規定，請求被上訴人為回復
      原狀之塗銷登記。是上訴人主張，亦無足取。
五、上訴人復主張：被上訴人於台灣南投地方法院與本件相關之
    民事訴訟審理中，無論在書狀或言詞辯論上，均聲明渠等買
    賣之土地，即現在克明宮已興建完成之「左側走廊」部分；
    且對照被上訴人克明宮91年3月之信徒大會記錄中「討論事
    項第二號」記載、被上訴人於拆屋還地案中所陳法院之相片
    ，其於書狀及辯論庭上，均指稱被上訴人克明宮買賣土地是
    照片上出賣人丁○○站立處，丁○○以手指指定之地點，現
    在已建造完成為克明宮的「左側走廊」等證據和事實，均足
    證被上訴人間系爭土地買賣契約是約定要購買系爭土地特定
    部分位置土地，其契約應為無效。被上訴人則以：被上訴人
    克明宮向被上訴人丁○○等三人購買之土地，僅購其應有部
    分之比例，而非特定部分；被上訴人丁○○於原審分割共有
    物訴訟中提出之照片，係向被上訴人陳明，伊曾在該地種菜
    ，現在沒有樹木，將來提出分割共有物時，請求被上訴人分
    得後面的土地，前方店面儘量分給他的弟妹，勿與其弟妹計
    較，並無指定特定部分之買賣。被上訴人克明宮92年1月13
    日信徒大會記錄亦僅提及系爭土地涉訟，並無特定土地買賣
    之記載等語抗辯。經查，被上訴人克明宮上開抗辯，業據其
    提出不動產土地買賣契約書影本一件為證，而依該買賣契約
    書之記載，買受人即被上訴人克明宮係以總價新台幣（下同
    ）0000000元向出賣人即被上訴人丁○○、己○○及甲○買
    受系爭土地「應有部分共3分之1」，並約定於訂約日買受人
    提出訂金560000元，所有權移轉登記完畢日交付0000000元
    ，餘款於辦妥與共有人分割後交付；此外，上開買賣契約並
    無以特定位置土地出售之約定。雖被上訴人克明宮因其廟宇
    於九二一大地震震毀，於重建時，需使用部分系爭土地供其
    築造廟樓之左側走廊，而向被上訴人丁○○等購買系爭土地
    之應有部分，此乃被上訴人克明宮購買系爭土地之動機；且
    被上訴人克明宮係取得被上訴人丁○○等所出賣應有部分之
    所有權後，始使用系爭土地特定部分，供其築造廟樓之左側
    走廊；縱事前未經上訴人等其餘共有人之同意，亦屬共有人
    就共有物特定部分之使用，未經其他共有人同意，對其他共
    有人是否發生效力之問題。且上訴人亦以被上訴人克明宮未
    經其同意，擅自使用系爭土地特定部分興建廟宇，而依民法
    821規定，訴請被上訴人拆屋還地，經原審92年度訴字第350
    號、本院93年度上字第110號判決上訴人勝訴在案，現經被
    上訴人克明宮上訴最高法院中等情，亦據本院調取上開民事
    卷審閱無訛，並有上開民事判決附卷可參。被上訴人間於買
    賣契約書上既未約定就系爭土地特定部分為買賣，自難認其
    買賣契約無效。另按共有物分割訴訟中之分割方案，係屬法
    院依職權所定，共有人亦均得提出分割方案，供法院於決定
    分割方案時參考，則被上訴人克明宮向被上訴人丁○○等買
    受系爭土地應有部分3分之1後，於原審91年度訴字第299 號
    系爭土地分割共有物事件，聲明承當被上訴人丁○○等為原
    告之地位，並以原告兼共有人之地位表示就系爭土地之分割
    方法及表明其占有系爭土地之現況，希望分得之位置，均屬
    正當之訴訟權利，自難執此遽認被上訴人間之買賣契約有約
    定以特定位置土地買賣為標的。況上訴人曾於原審92年度訴
    字第506買賣行為無效案件中陳稱對被上訴人間之系爭土地
    買賣契約無意見，但指買賣移轉行為無效等情，此有91年度
    訴字第299號分割共有物卷所附92年度訴字第506號案92年9
    月16日言詞辯論筆錄一份足佐。故被上訴人間就系爭土地應
    有部分共三分之一之買賣契約應屬有效成立；而尾款之交付
    時點本屬當事人契約自由範疇，不因尾款交付與否影響本件
    被上訴人間已有效成立之買賣契約；是被上訴人上開抗辯，
    應屬可採，上訴人主張系爭買賣有約定出賣系爭土地特定位
    置之土地，買賣契約應屬無效云云，自不足採。
六、上訴人又主張：上訴人於被上訴人訂定系爭土地買賣契約時
    ，即以存證信函告知被上訴人克明宮不得侵害上訴人對系爭
    土地之權利，惟被上訴人置之不理，故被上訴人移轉系爭土
    地所有權之過程，亦違反民法第148條第2項誠信原則之規定
    等語；則為被上訴人所否認。按行使權利，履行義務，應依
    誠實及信用方法，民法第148條固定明文，惟按各共有人，
    得自由處分其應有部分，民法第819條第1項亦有明文。查被
    上訴人丁○○、甲○及己○○將系爭土地應有部分共3分之1
    以總價0000000元出賣予之被上訴人克明宮，依民法第819條
    第1項規定應屬自由處分其應有部分，於法有據。縱被上訴
    人丁○○、甲○及己○○違反土地法第34條之1第4項之共有
    人優先承購權，或被上訴人克明宮亦明知上訴人不同意被上
    訴人丁○○等出售其應有部分，亦不得因此主張被上訴人丁
    ○○、甲○及己○○依民法第819條第1項規定出售其系爭土
    地之應有部分被上訴人克明宮，有何違反民法第148條第2項
    誠信原則之規定。且依前所述，上訴人如認被上訴人有侵害
    其共有人權利，自得請求損害賠償。
七、綜上所述，本件上訴人被上訴人共同侵害上訴人優先購買系
    爭土地之權利，被上訴人間之系爭土地買賣契約是約定特定
    部分位置之買賣，應為無效及被上訴人移轉系爭土地所有權
    之過程，違反民法第148條第2項誠信原則之規定云云，均不
    足採。則上訴人請求判決塗銷被上訴人等於92年1月14日在
    南投縣竹山地政事務所辦理完成之坐落南投縣竹山鎮○○段
    580地號土地，應有部分三分之一以買賣為原因之所有權移
    轉登記一節，顯非有據，不應准許。原審為上訴人敗訴之判
    決，及駁回其假執行之聲請，並無不合。上訴意旨指摘原判
    決不當，求予廢棄改判，為無理由，應予駁回。
八、本件事證已臻明確，兩造其餘攻擊防禦方法與舉證，經審酌
    後，認於判決結果不生影響，無予逐一論述之必要，併此敘
    明。
九、據上論結，本件上訴為無理由，依民事訴訟法第449條第1項
    、第78條、第85條第1項前段，判決如主文。
中　　華　　民　　國　　94　　年　　7 　　月　　19　　日
                  民事第二庭審判長法　官  童有德
                                  法　官  蔡秉宸
                                  法　官  翁芳靜
以上正本係照原本作成。
如對本判決上訴，須於收受判決送達後二十日內向本院提出上訴
書狀，其未表明上訴理由者，應於提出上訴後二十日內向本院提
出上訴理由書 (須按他造人數附具繕本)。上訴時應提出委任律
師為訴訟代理人之委任狀。具有民事訴訟法第四百六十六條之一
第一項但書或第二項之情形為訴訟代理人者，另應附具律師及格
證書及釋明委任人與受任人有該條項所定關係之釋明文書影本。
                                  書記官  陳麗玉
中　　華　　民　　國　　94　　年　　7 　　月　　20　　日
                                                      Ｈ
